最高法院刑事判決　　　　　　　　　　　　　　　八十七年度台上字第一一○七號
　　上 訴 人　台灣高等法院台南分院檢察署檢察官
　　被　　告　甲○○
右上訴人因被告殺人等罪案件，不服台灣高等法院台南分院中華民國八十六年十二月
十六日第二審判決（八十六年度上訴字第一六八一號，起訴案號：台灣台南地方法院
檢察署八十六年度營偵字第八九四、九○八、九一八號），提起上訴，本院判決如左
：
    主  文
原判決撤銷，發回台灣高等法院台南分院。
    理  由
本件原判決認定被告甲○○（綽號阿貓）曾於民國七十八年間因竊盜案經台灣台南地
方法院裁定交付保護管束，竟仍不知悔改，復於八十四年二月間，在台南縣新營市○
○街二九巷四八號住處，受張英義之託寄，收受張英義所交付之其未經許可，無故持
有具有殺傷力之如原判決附表壹編號一、二、三、四、七、八號之槍、彈及霰彈四十
三顆、黑星制式子彈二十九顆、制式口徑九ｍｍ半自動手槍用子彈四○五顆（按其以
上受寄之各式制式子彈之數量，依扣案送驗之子彈數量，加上被告自行試射擊發制式
口徑九ｍｍ半自動手槍用子彈二顆及射殺林正芳擊發同樣子彈四顆，總計應為四八七
顆，起訴書誤為四八一顆），將之藏匿於上開住處三樓其寢室內，未經許可無故寄藏
該槍、彈。張英義旋於同年月間死亡，該批槍、彈遂由被告保管，並定期為之保養，
及曾於張英義死後一、二星期某晚，持該附表壹編號一所示手槍前往柳營鄉山區試射
二發子彈。嗣於八十六年四月十九日晚間，被告在台南縣新營市○○路○段與裕民路
口，因駕車問題與人發生口角，耳聞對方要尋仇，遂於翌（二十）日晚間，起意將該
附表壹編號一所示之手槍乙把（內裝子彈六顆）、編號三所示之霰彈槍乙把及霰彈五
顆放置於其所駕駛之自用小客車後車廂內，以供防身之用；同年月二十二日凌晨一時
十五分許，被告與友人洪崇傑（綽號紅茶）、鄭光評、李明樺、楊雅雯等人同至台南
縣新營市○○路一二八之五號「香妮兒ＫＴＶ酒店」三樓三○七包廂飲酒作樂，甲○
○於進入酒店前，將該附表壹編號一所示之手槍乙把（內裝子彈六顆）插於腰際（以
上衣覆蓋住），席間洪崇傑並要求店內副總柯智維至包廂內敬酒，迄二時許，洪崇傑
之友林文洲亦至該處與渠等一同飲酒，席間（二時三十五分許）適柯智維之友人林正
芳（綽號大象）、郭佳晃、張志文、沈咨泓等四人至該酒店內欲找柯智維泡茶，於店
內四樓辦公室等候，然因洪崇傑等人強留柯智維於包廂內，不讓其外出會友，因而惹
怒已不耐久候之林正芳，強欲下樓找洪崇傑等人理論，在場之郭佳晃、張志文、沈咨
泓等人因見林正芳已有酒意，且知悉林正芳脾氣不好，加以勸阻無效後，深怕林正芳
會惹事，乃尾隨林正芳進入三○七包廂，三時許林正芳進入包廂後，林正芳便以不友
善之語氣向洪崇傑稱「茶哥喔」，洪崇傑遂亦以相同語氣回稱「象哥」，此時林正芳
右手突自腰際取出原判決附表貳所示制式九ｍｍ半自動手槍一枝抵著洪崇傑頭部右側
太陽穴，並稱：「茶哥」你現在很跩喔等語。洪崇傑見狀便伸手將槍撥開，林正芳遂
順勢朝洪崇傑左側沙發射擊一槍示警，洪崇傑聽聞槍聲便趴在沙發上，在旁之被告見
狀，不明究裏，誤以為洪崇傑遭槍殺，竟萌殺人之犯意，迅即起身右手持槍予以反擊
，朝林正芳身體背部射擊四槍，其中一槍由右臂外側射入，穿入右胸下側，一槍由右
肩下方八公分射入，由左銷骨下十八公分射出，一槍由脊椎正中右側下二十六公分射
入，由脊椎左側下十八公分射出，一槍由左肩下三十公分射入，由右鎖骨下三十八公
分射出，子彈貫穿心臟、肺臟、小腸，肝臟內側挫裂傷，大腸被子彈射入，被告開槍
後見林正芳倒地，隨即攜槍逃逸，在場之人見狀亦迅速離去，然林正芳中彈後因身體
上開部位多處槍彈貫通傷合併骨折，致多發性損傷合併大出血，瞬即當場死亡。嗣於
八十六年四月二十二日六時許，經警循線在台南縣新營市○○街二九巷四八號被告住
處，扣得被告所寄藏之該附表壹編號四所示之手榴彈、編號二所示之中共黑星手槍、
編號五所示之霰彈、編號七所示之達姆彈、編號八所示制式口徑○‧三八吋半自動手
槍用子彈、編號九所示黑星制式子彈及制式口徑九ｍｍ半自動手槍用子彈三九七顆；
又於同年月二十五日十時五十分許，在台南縣新營市○○路來群汽車賓館六○三號房
查獲被告時，扣得如該附表壹編號一所示手槍乙把、編號三所示霰彈槍一把、霰彈五
顆（其中二顆已於送鑑定時，經試射失其效用）及制式口徑九ｍｍ半自動手槍用子彈
二顆（已於送鑑定時，經試射失其效用）等情，因而撤銷第一審關於被告未經許可無
故寄藏手槍部分之判決，改判論處被告未經許可，無故寄藏手槍罪刑，並維持第一審
關於論處被告殺人罪刑部分之判決，駁回被告對此部分在第二審之上訴，固非無見。
惟查(一)、行為後法律有變更者，適用裁判時之法律；但裁判前之法律有利於行為人者
，適用最有利於行為人之法律。保安處分適用裁判時之法律。刑法第二條第一項、第
二項定有明文。依上開規定，因保安處分非刑罰，即使比較新舊法輕重結果適用舊法
論科，仍得適用新法宣示保安處分。原判決認定被告自八十四年二月間起未經許可無
故寄藏前開事實欄記載之槍彈，迄至八十六年四月二十五日始被查獲等情。然查被告
行為後，槍砲彈藥刀械管制條例已於八十六年十一月二十四日修正公布，同年月二十
六日生效施行，有關未經許可，寄藏手槍罪之處罰，除於新修正公布之該條例第七條
第四項加重其刑度為五年以上有期徒刑，併科新台幣一千萬元以下罰金外，復於第十
九條第一項規定，犯第七條、第八條、第十條、第十一條、第十二條第一項至第三項
、第十三條第一項至第三項之罪，經判處有期徒刑者，應於刑之執行完畢或赦免後，
令入勞動場所強制工作，其期間為三年。乃原審關於此部分比較新舊法之適用時，適
用修正前之舊法第七條第四項等相關法條，量處有期徒刑三年，但未依修正後之新法
第十九條第一項之規定宣告保安處分，復未說明其理由，稽之首開說明，其適用法則
，自有可議。(二)、原判決關於未經許可無故寄藏手槍罪之從刑諭知扣案如原判決附表
壹所示之物品均宣告沒收。按之該附表之記載，編號八之制式口徑○‧三八吋半自動
手槍用子彈為五十三顆，編號十制式口徑九ｍｍ半自動手槍用子彈為三百九十七顆。
然依卷附之內政部警政署刑事警察局八十六年五月二日刑鑑字第二八九九七號鑑驗通
知書鑑驗情形係記載：五送鑑制式子彈五十三顆（取樣三顆），認均係制式口徑○‧
三八吋之半自動手槍用子彈，認均具殺傷力。六送鑑子彈四十一顆（取樣六顆）認均
係制式口徑九ｍｍ之半自動手槍用子彈，認具殺傷力。七送鑑制式子彈三百五十六顆
（取樣六顆），認均係制式口徑九ｍｍ之半自動手槍用子彈，認均具殺傷力等語（按
該六、七即是原判決附表壹編號十所指之三百九十七顆子彈）（見營偵字第九○八號
卷第四十四頁），如果無訛，則該附表壹編號八、十之子彈送鑑定時，究竟各耗損幾
顆，是否仍有五十三顆及三百九十七顆可供沒收，即非無疑義而待究明。乃原判決對
此未詳加說明釐清，遽為上開沒收之宣告，亦有可議。(三)、依原判決事實欄所記載之
前開事實，被告於寄託槍彈之張英義死亡後，即持受寄藏之如原判決附表壹編號一所
示之手槍至山區試射，嗣又起意將該手槍（內裝子彈六顆）及該附表壹編號三所示之
霰彈槍一把及霰彈五顆置放於其所駕駛之小客車後車廂內，以防仇家尋仇，繼並以該
手槍在香妮ＫＴＶ射殺林正芳等情。如果無訛，則被告於張英義死後將上開手槍、霰
彈槍彈，或持往山區試射，或放置於其小客車內以防仇家尋仇，或隨身攜帶用以殺人
，斯時，其持有各該槍彈是否仍僅係受寄藏之當然結果，有無易持有為所有之意思，
及其持有之目的為何，其前後之寄藏持有行為與所犯殺人罪間又有何關係，均有欠明
瞭而待究明。乃原審對此未詳加調查釐清，復未於判決理由內論述說明清楚，遽為判
決，亦有可議。檢察官上訴意旨指摘原判決不當，尚非無理由，應認有撤銷發回之原
因。
據上論結，應依刑事訴訟法第三百九十七條、第四百零一條，判決如主文。
中      華      民      國    八十七    年      三      月    二十六    日
                              最高法院刑事第七庭
                                  審判長法官  董  明  霈
                                        法官  丁  錦  清
                                        法官  賴  忠  星
                                        法官  林  茂  雄
                                        法官  王  居  財
      右正本證明與原本無異
                                              書  記  官
中      華      民      國    八十七    年      四      月      一      日
